【裁判字號】    99,消債更,159
【裁判日期】    990430
【裁判案由】    聲請更生程序
【裁判全文】
臺灣高雄地方法院民事裁定           99年度消債更字第159號
聲  請  人
即  債務人  甲○○
上列當事人因消費者債務清理事件聲請更生，本院裁定如下：
    主  文
聲請駁回。
聲請費用由聲請人負擔。
  理  由
一、本件聲請意旨略以：聲請人即債務人（下稱聲請人）現積欠
    債務新臺幣（下同）2,973,177 元，曾於民國96年間與當時
    最大債權銀行即中國信託銀行就當時所欠無擔保債務1,288,
    67 6元達成分期還款協議，同意自96年1 月起，分120 期，
    利率8.88% ，每月繳納16,240元方式償還。然聲請人為單親
    家庭，須獨立扶養3 個小孩，協商當時每月收入僅有20,000
    元，除一家生活費用外還須繳納房屋貸款，每月須靠親友之
    借貸才得以維持收支平衡，終至親友拒絕借款，聲請人不得
    已於97年7 月起毀諾，實有不可歸責於己致履行原協商條件
    有重大困難之情事，爰聲請准予裁定更生等語。
二、按「聲請更生或清算不合程式或不備其他要件者，法院應以
    裁定駁回之」、「債務人與金融機構協商成立者，不得聲請
    更生或清算。但因不可歸責於己之事由，致履行顯有重大困
    難者，不在此限」、「本條例施行前，債務人依金融主管機
    關協調成立之中華民國銀行公會會員辦理消費金融案件無擔
    保債務協商機制與金融機構成立之協商，準用前項之規定」
    ，消費者債務清理條例第8 條前段、第151 條第5 項、第6
    項分別定有明文。是債務清償方案成立後，應由債務人按其
    條件履行，如因事後發生情事變更，在清償期間收入或收益
    不如預期，致該方案履行困難甚或履行不能，因不可歸責於
    己，始能准許債務人聲請更生或清算，以避免債務人任意毀
    諾已成立之協商，濫用更生或清算之裁判上債務清理程序。
    從而，所謂「不可歸責於己之事由」，應係指客觀上聲請人
    之支出增多，或收入、收益減少，非其成立協商時所能預期
    ，諸如物價上漲而成本增加、家屬患病等以致支出增加，或
    因病無法工作、僱佣之公司倒閉或裁員、失業、減薪等以致
    收入減少等情形，始足當之。
三、經查：
(一)、截至99年3 月15日止，聲請人積欠金融機構無擔保債務1,26
    3,177 元，另積欠高雄市政府房貸貸款（代理銀行為高雄銀
    行）1,660,000 元，曾前於95年12月間與當時最大債權銀行
    即中國信託銀行就當時所欠無擔保債務1,288,676 元達成分
    期還款協議，同意自96年1 月起，分120 期，利率8.88% ，
    每月繳納16,240元方式償還，聲請人並依約繳納至97年6 月
    23日止，嗣後即未繼續繳納而毀諾，有卷附債權人清冊、
    當事人綜合信用報告- 債務清理條例前置協商專用債權人清
    冊、協議書、無擔保債務還款計畫、匯款單影本可憑（見本
    院卷第8 頁至第12頁、第17頁至第19頁），堪予認定。
(二)、查聲請人雖陳稱協商當時每月收入僅有20,000元，自98年1
    月起於麵攤擔任服務員，每月收入亦為20,000元，並提出99
    年4 月12日收入切結書為憑（見本院卷第65頁）。惟查，聲
    請人於95年12月間向中國信託銀行申請無擔保債務共同協商
    時，曾經出具切結書表示其職業為外燴之辦桌助手，每月收
    入為23,000元，業經本院調取本院98年度審消債更字第810
    號案件閱核在案（參附於該卷第70頁之95年12月4 日收入證
    明切結書），顯見聲請人陳稱協商當時每月收入僅有20,000
    元乙情不實；又聲請人於本件出具切結書表示98年1 月起方
    於麵攤擔任服務員，每月收入20,000元，卻於本件財產及收
    入狀況說明書記載自97年1 月1 日即受僱於麵攤，每月收入
    20,000元（見本院卷第6 頁），所載擔任麵攤服務員期間並
    不一致；況且，不論係聲請人曾經出具之95年12月4 日收入
    證明切結書及本件99年4 月12日收入切結書，均係聲請人自
    行書立，並無客觀事證可供檢驗，其證明力本屬薄弱，參以
    聲請人所陳收入既有上開所述明顯矛盾之處，而未能據實陳
    報自身收入狀況，自堪認定聲請人有隱匿真實收入情形之嫌
    。
(三)、再者，不論以聲請人所陳收入20,000元或23,000元，扣除聲
    請人所陳每月必要支出15,000元（見本院卷第87頁，含個人
    生活費9,000 元、扶養費6,000 元），僅餘5,000 元或8,00
    0 元，均與協商款項16,240元差距甚大，遑論尚有房屋貸款
    尚須繳納，且約定還款期間長達10年，此種資金短缺情形並
    非短時間借貸即可解決，衡情本難期待親友有長期金錢援助
    之意願，聲請人陳稱係賴親友借貸方能持續繳納協商款項，
    已難信為真，而聲請人於95年12月間所參與「中華民國銀行
    公會會員辦理消費金融案件無擔保債務協商機制」並無強制
    性質，其於協商之時，在無其他特殊情事之情形下，本可衡
    量其個人收入及整體財務狀況，自堪認定聲請人係在綜合評
    估自身還款能力後，方與中國信託銀行達成每月還款16,240
    元之協商條件。參以聲請人於協商成立後，自96年1 月起至
    97 年6月止長達18個月期間均按月繳納每月協商款16,240元
    ，此情益徵聲請人陳報每月收入僅有20,000元或23,000元，
    並不實在，聲請人復未舉證證明自97年7 月開始有何收入減
    少或支出增加之不得已情事，客觀上自難認聲請人有何不可
    歸責事由致其履行協商有重大困難之情。
(四)、此外，聲請人目前積欠信用卡債務701,177 元、非現金卡之
    無擔保授信債務562,000 元（見本院卷第19頁），另積欠高
    雄市政府房貸債務1,660,000 元，惟聲請人名下擁有擔保上
    開房貸債務、門牌號碼高雄市○○區○○街121 號6 樓房屋
    及其坐落基地，該房地經鑑價結果價值2,270,000 元，此有
    本院98年4 月13日雄院高98司執齊字第1305613056號函及上
    開房地登記謄本在卷可稽（見本院卷第15頁、第105 頁至第
    107 頁），倘將上開房地變價後優先清償房貸債務及利率較
    高之信用債務，聲請人僅餘信用卡債務91,177元、非現金卡
    之無擔保授信債務562,000 元，所負債務總額非鉅。參酌聲
    請人陳稱目前須扶養尚未成年之2 名女兒，均即將於今年10
    月及101 年12月間成年，有聲請人提出之戶籍謄本可按（見
    本院卷第85頁、第86頁），可知聲請人之必要支出即將減少
    ，則以聲請人之實際收入狀況，亦難認聲請人有不能清償上
    揭所餘債務之虞。況且，目前金融機構針對95年協商毀諾者
    ，提供「個別協商一致性方案」機制，俾債務人依其現行收
    入狀況與金融機構再次協商，最優惠可提供180 期零利率之
    還款方案，是聲請人本於還款誠意，亦可利用該機制與金融
    機構再次協商償債方案，以達儘速清償債務之目標，當非難
    事。
四、綜上所述，本件聲請人前已與金融機構協商成立，既無法立
    證證明其確於與金融機構達成前揭協商後，有何不可歸責於
    己之事由，致依原協商條件履行顯有重大困難，其聲請更生
    自屬要件不備，且屬無從補正，依首揭條文之意旨，自應予
    以駁回。
五、依消費者債務清理條例第11條第1 項、第8 條前段、第15條
    ，民事訴訟法第78條，裁定如主文。
中    華    民    國    99    年    4     月    30    日
                  民事第六庭  法      官  林書慧
上為正本係照原本作成
如不服本裁定，應於裁定送達後10日內，以書狀向本院提出抗告
，並繳納抗告費新臺幣1千元
中    華    民    國    99    年    4     月    26    日
                              書  記  官  史華齡

司法院資訊處製作；財團法人民間司法改革基金會備份。
